臺北高等行政法院判決
　　　　　　　　　　　　　　　　　 93年度訴字第00055號
　　　　　　　　　　　　　　　.
原　　　告　台灣萬世柏股份有限公司
代　表　人　甲○○
訴訟代理人　袁金蘭（會計師）
　　　　　　林瑞彬律師
被　　　告　財政部臺北市國稅局
代　表　人　張盛和（局長）
訴訟代理人　乙○○
上列當事人間因營利事業所得稅事件，原告不服財政部中華民國
92年11月6日台財訴字第0920059009號訴願決定，提起行政訴訟
。本院判決如下：
　　主  文
原告之訴駁回。
訴訟費用由原告負擔。
　　事  實
一、事實概要：原告未依限辦理88年度營利事業所得稅結算申報
    ，嗣後補報營業收入新台幣 (下同)219,619,618元及佣金支
    出29,157,702元，被告以原告營業收入之其中29,157,702元
    ，係其於百貨公司設立專櫃支付之抽成數，並非原告之銷貨
    收入，予以減除，核定營業收入為190,461,979元，營業成
    本因帳證無法勾稽，按同業利潤標準（行業代號：5143—12
    ，毛利率百分之17）核定為158,057,293元；而與上述營業
    收入相關連之佣金支出，自亦非其實際支付之佣金支出，而
    全數否准認列。原告對營業收入及佣金支出項目不服，申請
    復查，未獲變更，提起訴願，亦經決定駁回，遂提起本件行
    政訴訟。
二、兩造聲明：
　　(一)原告聲明：訴願決定、復查決定及原處分均撤銷。
　　(二)被告聲明：駁回原告之訴。
三、兩造之爭點：
　　(一)原告主張之理由：
      1.原告於各大百貨公司設立專櫃，依據原告與各百貨公司
        合約書第6條約定，原告設櫃之商品由原告陳列管理，
        商品價格亦由原告訂定，並派駐人員常駐於專櫃，且商
        品之物之瑕疵、權利瑕疵，概由原告負責處理，並約定
        由原告應按銷售額之一定比率支付百貨公司抽成金額，
        揆諸民法第345條、第348條及第349條規定，及原告與各
        百貨公司設立專櫃銷售商品之交易流程，足見專櫃商品
        之出賣人應為原告，被告認為系爭佣金支出為百貨公司
        對於原告提供陳列銷售貨物之進貨與銷貨相減金額，顯
        認百貨公司為商品之銷售人，換言之，被告似認消費者
        在百貨公司決定以某金額（如1千元）購買商品時，即
        同時發生原告決定將商品以扣除佣金之價格（如8百元
        ）賣給百貨公司，百貨公司再以1千元賣給消費者一樣
        ，實與事實完全不符。
      2.原告於百貨公司設立專櫃銷售商品所產生之銷售額係原
        告之營業行為所產生，百貨公司僅提供原告場所及代收
        取銷售商品之價款，且於約定結帳日結算百貨公司之抽
        成金額，再以銷售額扣除抽成金額後之淨額給付原告，
        依相關稅法規定，原告本應開立等同銷售額之發票予消
        費者，百貨公司就其抽成收入亦應開立發票予原告作為
        佣金支出之入帳憑證。財政部為求簡政便民，且使百貨
        公司開立發票予消費者之實務狀況續予維持，及便利專
        櫃商與百貨公司之帳務處理，乃制定77年4月2日台財稅
        第000000000號函及86年2月20日台財稅第861885178號
        函，使在百貨公司設立專櫃之廠商得以商品銷售額扣除
        百貨公司抽成金額後之淨額開立發票予百貨公司，而避
        免進銷項稅額互抵之煩，惟此項措施絕不表示原告僅係
        以商品銷售額扣除百貨公司抽成金額之價額將貨品銷售
        予百貨公司。故原告88年度對於營業成本自行按同業利
        潤標準之毛利率申報課稅，若不將相當於百貨公司對抽
        成收入之銷售額列入營業收入，則推計課稅之所得將較
        實際所得額高出許多，使原告實為鉅額虧損卻仍需負擔
        高額稅負，被告同額調整減少原告之營業收入及佣金支
        出將使推計課稅結果違反實際及經驗法則，且對原告極
        不公平。況被告僅因對經濟事實之認定與原告不同，逕
        以與事實不符之營業收入以同業利潤標準推計核定原告
        之營業成本，亦非適法。又被告將前揭財政部77年及86
        年函釋擴大解釋於營利事業所得稅申報，扭轉百貨公司
        與專櫃廠商之經營模式為經銷商及批發商，指稱原告依
        商業會計法認列之營業收入無法於稅上認列為營業收入
        ，而佣金支出亦無法相抵，亦非前揭二函釋之原意，被
        告有擴張解釋該二函釋之嫌。
      3.原告提供貨品於百貨公司之攤位銷售予消費者，並支付
        一定比例之價金予百貨公司作為提供營業攤位之對價，
        本為原告及其他所有專櫃廠商之常態營業模式，其收受
        價款及支付對價之往來本應依法列營業收入及營業費用
        ，故原告依據商業會計處理準則第31條及第33條所申報
        屬百貨公司抽成之營業收入及佣金支出並無不當，而被
        告將此兩者同時剔除顯無理由，且不論銷售額或抽成金
        額均具有原告與百貨公司合約及專櫃廠商對帳單等資料
        可供稽核，均可佐證原告之營業收入與佣金支出之真實
        性。因此，被告當可依據相關帳據核實認定，被告未依
        前開處理準則之規定即加以處分，除違反實質課稅原則
        外，亦有未依法調查相關帳證、即行政怠惰之違法。
      4.末查，前揭財政部77年及86年函釋雖與「依權責發生制
        之會計稅務處理而開立發票之方式，即『專櫃廠商自行
        開立銷售金額之發票予消費者，於雙方約定之結算日結
        算百貨公司應得之抽成金額，再由百貨公司開立發票予
        專櫃廠商，而專櫃廠商給付佣金予百貨公司之交易模式
        』」有所不同，但該函釋確係簡政便民而設，且依據前
        揭二種不同方式開立發票造成進銷稅額互抵之結果相同
        ，並不會使營業稅收及各當事人間之實際稅捐負擔發生
        差異，故不生違反實質課稅原則、減少稅額收入之後果
        ，是該等函釋無法逆轉前揭合法交易流程之實質，絕無
        可能謂原告於該等函釋發布後即無佣金支出之發生，或
        營業收入僅能以低估實質交易金額之淨金額認列。該等
        佣金支出發生之事實甚明，亦為被告於答辯狀中所自承
        ，故被告剔除該筆佣金支出，並同額減少認列營業收入
        之處分顯非適法。
　　(二)被告主張之理由：
      1.查原告未依限辦理88年度營利事業所得稅結算申報，嗣
        後補報營業收入219,619,681元，其中關於營業收入中
        之其他加項金額29,157,702元，經查係原告對於百貨公
        司設立專櫃支付之抽成數，依財政部前開77年4月2日台
        財稅第000000000號及86年2月20日台財稅第861885178
        號函釋規定，百貨公司應與專櫃貨物供應商就專櫃貨物
        之交易，明訂結帳期間及抽成百分比，訂立書面契約，
        對於採專櫃銷售之貨物，應於銷售時依法開立統一發票
        ，並於每次結帳（算）日開立銷貨清單交付供應商，專
        櫃貨物供應商收受清單後，應即時開立統一發票，交付
        百貨公司作為進項憑證列帳，專櫃廠商應以貨物銷售額
        扣除百貨公司抽成金額後之淨額開立發票予百貨公司作
        為進貨憑證。因此，原告申報之設立專櫃支付之抽成數
        ，核屬百貨公司對於原告（供應商）提供陳列銷售貨物
        之銷貨與進貨相減金額，並非原告之營業收入，其相關
        連之佣金支出，自亦非其實際支付之佣金支出，故核定
        減除原告列報之該部分營業收入及否准認列前開佣金支
        出，核定原告88年度營業收入為190,461,979元，並無
        違誤。
      2.被告訴稱，其於百貨公司設立專櫃所支付之抽成數，帳
        務處理同時列為銷貨收入及抽成（佣金支出），百貨公
        司專櫃之進貨發票金額，係以貨物銷售價扣除百貨公司
        抽成金額後之餘額開立發票，該抽成部分依規定免開立
        統一發票，被告認其帳務處理不正確，佣金支出無憑證
        勾稽，顯有錯誤，其可提示相關帳證供查核云云。惟查
        ，依原告所提示之百貨公司專櫃合約書、廠商結帳表、
        專櫃應付帳款對帳單及對帳明細表等資料查核，該佣金
        支出純係原告於百貨公司之專櫃每月營業額，按專櫃合
        約所定抽成條件，由雙方結算對帳後計算出百貨公司之
        抽成收入，依財政部前開函釋及專櫃合約規定，百貨專
        櫃每次銷售商品之貨款，一律送交收銀台開立百貨公司
        之發票，百貨公司於扣除抽成收入後，其餘貨款匯入申
        請人銀行帳戶，原告則按扣除百貨公司抽成金額後之淨
        額開立統一發票給百貨公司，作為百貨公司之進貨憑證
        ，是原告所主張，顯與事實不符，被告同額減除非屬申
        請人之銷貨收入與佣金支出，尚無不合。
      3.第查，貨物供應商於百貨公司設立專櫃銷售貨物，支付
        抽成金額予百貨公司，依商業會計處理準則固可認列銷
        售貨物應負擔之費用；惟稅務處理上，依財政部前揭77
        年及86年函釋，百貨公司對於採專櫃銷售之貨物，應於
        銷售時開立統一發票予消費者，專櫃廠商應以貨物銷售
        額扣除百貨公司抽成金額後之淨額開立發票予百貨公司
        作為進貨憑證，並非由百貨公司開立佣金收入之發票予
        專櫃廠商。故而，百貨公司申報營利事業所得稅係以銷
        售予消費者之金額為其營業收入，以專櫃廠商開立之發
        票為其營業成本，相對於專櫃廠商申報營利事業所得稅
        ，亦應以所開立予百貨公司之發票金額為其營業收入；
        又原告既未取得佣金之發票，依前揭查核準則第92 條
        第5款第1目規定，自難認列佣金支出。是本件被告否准
        認列係爭營業收入29,157,702元及同額佣金支出，揆諸
        前揭規定及函釋意旨，洵無不合。
　　理　　由
一、按「營利事業所得之計算，以其本年度收入總額減除各項成
    本費用、損失及稅捐後之純益額為所得額。」所得稅法第24
    條定有明文。又「佣金支出：1.佣金或手續費支出，其立有
    契約者，應與契約之約定相核對，其超出部分應予剔除。2.
    佣金或手續費支出，其應辦理扣繳稅款而未扣繳者，除責令
    補繳並依法處罰外，該項佣金及手續費應予以認定。…5.佣
    金支出之原始憑證如下：(1)支付營業人之佣金，應以依規定
    格式填記之統一發票為憑，其為免用統一發票之營業人，以
    收據為憑。(2)支付個人之佣金應以收據或書有受款人姓名、
    金額及支付佣金字樣之銀行送金單或匯款回條為憑。」亦為
    營利事業所得稅查核準則（下稱營所稅查核準則）第92條第
    1款、第2款及第5款第1、2目所規定。另財政部77年4月2日
    台財稅第000000000號函釋略以：「百貨公司採用專櫃銷售
    貨物者，…(2)百貨公司對於採專櫃銷售之貨物，應於銷售時
    依法開立統一發票，並於每次結帳（算）日開立填列銷貨日
    期、品名、數量、規格、單價、稅額、總金額及結帳（算）
    日期之銷貨清單（1式兩聯）交付供應商，據以匯開統一發
    票。(3)專櫃供應商收受前項清單後，應即時開立統一發票，
    …將收執聯交付百貨公司作為進項憑證列帳。」及86年2月
    20日台財稅第861885178號函釋：「百貨公司採用專櫃銷售
    貨物，供應商依本部77年4月2日台財稅第000000000號函釋
    規定開立統一發票交付百貨公司作為進項憑證者，其開立發
    票之金額係指貨物銷售價格扣除百貨公司抽成後所實收之餘
    額而言。」並未違反法律保留原則，自得予以援用。
二、經查，原告未依限辦理88年度營利事業所得稅結算申報，嗣
    後補報營業收入219,619,681元，其中關於營業收入中之其
    他加項金額29,157,702元及其相關連之佣金支出29,157,702
    元，係原告對於百貨公司設立專櫃支付之抽成數等情，有原
    告87年度營利事業所得稅結算申報書附卷可稽，並為原告所
    不爭，自堪信為真實。故被告以原告申報之設立專櫃支付之
    抽成數，核屬百貨公司對於供應商即原告提供陳列銷售貨物
    之銷貨與進貨相減金額，並非原告之營業收入，其相關連之
    佣金支出，自亦非其實際支付之佣金支出，而核定減除原告
    列報之該部分營業收入及否准認列前開佣金支出，並核定原
    告88年度營業收入為190,461,979元，揆諸首揭說明，並無
    不合。
三、原告不服循序提起行政訴訟，雖主張：依其與各百貨公司訂
    立之專櫃合約書約定，專櫃商品之陳列、價格訂定及瑕疵擔
    保責任，概由原告負責，並由原告按銷售額之一定比率支付
    百貨公司抽成金額，是商品之出賣人應為原告，故原告列報
    專櫃之總銷售總為營業收入，並將其中百貨公司之抽成數列
    為佣金支出，核與實際交易情形相符云云。惟查，貨物供應
    商於百貨公司設立專櫃銷售貨物，支付抽成金額予百貨公司
    ，依商業會計處理準則固可認列銷售貨物應負擔之費用；惟
    稅務處理上，然依財政部前揭函釋意旨，百貨公司對於採專
    櫃銷售之貨物，應於銷售時開立統一發票予消費者，專櫃廠
    商應以貨物銷售額扣除百貨公司抽成金額後之淨額開立發票
    予百貨公司作為進貨憑證，並非由百貨公司開立佣金收入之
    發票予專櫃廠商。準此，百貨公司申報營利事業所得稅係以
    銷售予消費者之金額為其營業收入，以專櫃廠商開立之發票
    為其營業成本，相對於專櫃廠商申報營利事業所得稅，亦應
    以所開立予百貨公司之發票金額為其營業收入；又原告既未
    取得佣金之發票，依前揭查核準則第92條第5款第1目規定，
    自亦不得認列佣金支出，原告執稱其營業收入應包含對於百
    貨公司支付之抽成數，及該抽成數亦得列入相關連之佣金支
    出云云，核不足採。
四、綜上所述，原處分並無違誤，復查、訴願決定遞予維持，俱
    無不合，原告仍執前詞訴請撤銷，為無理由，應予駁回。
據上論結，本件原告之訴為無理由，爰依行政訴訟法第98條第3
項前段，判決如主文。
中　　華　　民　　國　　94　　年　 　3　　月　　9　　 日
                       第四庭審判長法  官　徐瑞晃
                                   法  官　吳慧娟
                                   法  官　蕭惠芳
上為正本係照原本作成。
如不服本判決，應於送達後20日內，向本院提出上訴狀並表明上
訴理由，如於本判決宣示後送達前提起上訴者，應於判決送達後
20日內補提上訴理由書（須按他造人數附繕本）。
中　　華　　民　　國　　94　　年　 　3　　月　　9　　 日
            　　　　　　   　　　　書記官  李淑貞
